【裁判字號】    99,消債抗,210
【裁判日期】    990914
【裁判案由】    聲請更生程序
【裁判全文】
臺灣高雄地方法院民事裁定           99年度消債抗字第210號
抗  告  人  甲○○
上列抗告人因聲請更生程序事件，對於中華民國99年7 月30日本
院99年度消債更字第230號裁定提起抗告，本院裁定如下：
    主  文
抗告駁回。
抗告程序費用新台幣壹仟元由抗告人負擔。
    理  由
一、抗告意旨略以：伊自民國98年7 月起至99年6 月止，平均每
    月所得僅約為新台幣（下同）43,596元，扣除必要支出36,4
    65元，及應繳納之利息6,343 元後，僅餘788 元可供清償債
    務，依此計算，約需40年後，始能清償完畢。伊名下之不動
    產現仍經債權人遠東國際商業銀行（下稱遠東銀行）假扣押
    查封中，無法處分，縱能處分，則何時能順利出售，出售價
    格為何，均屬未定，原裁定駁回更生聲請，難以接受，爰依
    法抗告，求為廢棄原裁定，准予更生等語。
二、按債務人不能清償債務或有不能清償之虞者，得依本條例所
    定更生或清算程序，清理其債務；又聲請更生或清算不合程
    式或不備其他要件者，法院應以裁定駁回之，消費者債務清
    理條例（下稱消債條例）第3 、8 條分別定有明文。次按「
    為使負債務之消費者得依本條例所定程序清理其債務，以調
    整其與債權人及其他利害關係人之權利義務關係，保障債權
    人之公平受償，謀求消費者經濟生活之更生及社會經濟之健
    全發展，特制定本條例。」、「債務人不能清償債務或有不
    能清償之虞者，得依本條例所定更生或清算程序，清理其債
    務」，消債條例第3 條定有明文，是消債條例之立法意旨，
    係認陷於經濟上困境之消費者若任其於惡性循環之債務窘境
    中自生自滅，其將衍生嚴重之社會問題，致難以維持安定之
    社會經濟秩序，故有分別情形依更生或清算之程序清理其債
    務之必要，藉以妥適調整其與各相關債權人等間之權利義務
    關係，以謀求消費者經濟生活之更生機會，從而健全社會經
    濟發展。惟私法上之債之關係，係以當事人間之信賴關係為
    基礎，為社會經濟組織之重要支柱，故當事人於以法律行為
    追求自己之利益之際，亦應顧及對方之利益，並考量債權債
    務在社會上之作用，本於誠實及信用之原則，行使其債權及
    履行其債務，故債務人之消費者欲以上開條例為其所負義務
    之調整者，自應本於誠信原則之本旨，僅在其不能清償債務
    或有不能清償之虞而使其陷於經濟上之困境時始得准許之，
    以避免其藉此善意之立法而惡意圖謀減免債務，致使社會陷
    於道德之危險，並因此使信用緊縮而造成社會經濟之動盪。
三、抗告人主張現積欠如附表所示債權人共計2,694,990 元之債
    務，其前業向最大債權金融機構台銀人壽股份有限公司（下
    簡稱台銀人壽）請求共同協商債務清償方案，惟該公司以其
    曾於97年間與當時最大債權銀行即遠東銀行（因當時台銀人
    壽對其房貸債權尚未登錄於財團法人金融聯合徵信中心之系
    統）申請前置協商而拒絕受理，故雙方協商不成立等情，有
    抗告提出之債權人清冊、財團法人金融聯合徵信中心當事人
    綜合信用報告、台銀人壽98年3 月11日壽險財乙字第098000
    14411 號函、遠東銀行前置協商不成立通知書在卷可稽（見
    原審卷第12頁至第14頁、第68頁至第71頁、第77頁、第140
    頁），堪信為真。是本件所應審究者乃抗告人有無不能清償
    債務或不能清償之虞等情事而符合更生聲請之要件。
四、經查：
  (一)抗告人現任職訴外人高都汽車股份有限公司，其於98年度受
    領之薪資所得總額為561,382 元，此有稅務電子閘門財產所
    得調件明細表附卷可稽，換算平均每月薪資為46,782元（計
    算式：561,382 ÷12=46,782 元，元以下四捨五入），是抗
    告人之每月薪資應以46,782元計算，始為合理。抗告人稱每
    月薪資降為43,596元，尚不可採。
  (二)又抗告人固稱須扶養父親潘金雄、配偶楊淑君及未成年女兒
    潘鈺婷。然按受扶養權利者以不能維持生活而無謀生能力者
    為限，民法第1117條第1 項定有明文。查楊淑君為68年1 月
    7 日出生，現年31歲，正值勞動能力旺盛之壯年期，依其勞
    工保險被保險人投保資料顯示（見原審卷第133 頁），其自
    92年起之投保單位分別為台灣奇市美化妝品股份有限公司、
    屏東縣推銷元職業工會、綠的果蔬生技有限公司，最近係於
    97年5 月6 日以高雄縣中餐服務人員職業工會為投保單位，
    投保薪資為19,200元，持續投保中。據此顯見其有謀生能力
    ，應無受抗告人扶養之必要，且可與抗告人共同分擔扶養未
    成年之女潘鈺婷之責。再按消債條例之立法目的，係為使不
    幸陷入經濟困境之人得以清理債務、重建生活，並在清理過
    程中能保有符合人性尊嚴之最低基本生活，而非維持債務人
    過去慣常之寬裕生活。本院審酌潘金雄與抗告人同住於高雄
    市楠梓區，其等每月必要生活支出費用應依內政部公告之99
    年度高雄市低收入戶最低生活費每人每月為11,309元（含食
    、衣、住、行、育、樂費用）計算，較為合理。另考量未成
    年子女依附父母生活，所需生活費用較低，是以財政部所公
    告98年度綜合所得稅扶養親屬免稅額82,000元為標準，計算
    其女潘鈺婷每月扶養費為6,833 元，並由其與楊淑君共同分
    擔，應屬妥適。依此計算，則抗告人每月必要生活費用支出
    應為26,035元【11,309元＋11,309元＋（6,833 元÷2=3,41
    7 元）＝26,035元】。
  (三)依上所述，抗告人每月收支相抵後，尚餘20,747元（計算式
    ：46,782元-26,035 元=20,747 元）可資運用。至抗告人雖
    稱名下之不動產經遠東銀行實施假扣押查封中，無法處分，
    縱能變賣，出售之價金，亦屬未定等語。惟假扣押程序乃債
    權人為避免抗告人脫產之保全手段，抗告人依法仍得請求限
    期起訴或以其他方式撤銷該假扣押程序或釐清其等間債權債
    務關係後，撤銷假扣押程序處分系爭不動產。又房地價值之
    鑑定係綜合考量當時之外在環境條件，包括坐落地段、建物
    使用材料、結構、格局、面積大小、市場變動、經濟情勢、
    甚至相類情形之交易狀況等因素綜合評估之結果，有其客觀
    性，可供市價之參考。是原審以本院97年度司執字第72691
    號強制執行案件鑑估系爭房地總值為2,312,900 元，並以此
    計算抗告人如以系爭房地經變價後2,312,900 元優先清償所
    擔保如附表編號1 之房屋貸款1,610,255 元，尚餘702,645
    元，若將餘款用以清償附表編號2 至7 所示利率較高之債務
    ，無擔保債務可望大幅降為382,090 元（其中含積欠遠東銀
    行利率年息19.71%之信用卡債務102,788 元），且每月應繳
    利息大幅降低至6,343 元（計算式：279,302 元×20% ÷12
    ＝4,655 元，102,788 元×19.71%÷12＝1,688 元，4,655
    元＋1,688 元＝6,343 元）。抗告人以前揭20,747元清償利
    息6,343 元後，仍餘14,404元（計算式：20,747元－6,343
    元＝14,404元）可供償債，準此，抗告人應大約2 年多之期
    間即可將剩餘債務清償完畢（382,090 元÷14,404元÷12個
    月＝2. 2）。綜上各節，自難認抗告人有不能清償債務之情
    事及不能清償債務之虞。
五、綜上所述，以抗告人之收支情況並無不能清償債務或有不能
    清償之虞等情事，自不符合消債條例准予更生之要件，其聲
    請更生，不應准許。原裁定駁回其更生聲請，並無違誤，抗
    告意旨指摘原裁定不當，求為廢棄，准予更生，為無理由，
    應予駁回。
六、據上論結，本件抗告為無理由，依消費者債務清理條例第15
    條，民事訴訟法第495條之1第1項、第449條第1項、第95條
    、第78條，裁定如主文。
中    華    民    國    99    年    9     月    14    日
                  民事第五庭審判長  法  官  黃國川
                                    法  官  劉定安
                                    法  官  蘇姿月
以上正本證明與原本無異。
本裁定不得再抗告。
中    華    民    國    99    年    9     月    15    日
                                    書記官  何慧娟
附表：
┌──┬──────┬────────┬─────┬──────┐
│編號│ 債  權  人 │  債 務 金 額   │借款種類  │ 備      註 │
├──┼──────┼────────┼─────┼──────┤
│ 1  │台銀人壽保險│1,610,255元     │房屋貸款  │參原審卷第  │
│    │公司        │（利率年息1.7%計│          │197 頁      │
│    │            │算）            │          │            │
│    │            │                │          │            │
├──┼──────┼────────┼─────┼──────┤
│ 2  │遠東銀行    │535,073元       │信用貸款  │參原審卷第  │
│    │            │（利息年息20% ）│          │163 頁至第  │
│    │            │                │          │165 頁      │
│    │            ├────────┼─────┤            │
│    │            │102,788元       │信用卡    │            │
│    │            │（利率年息19.71%│          │            │
│    │            │）              │          │            │
├──┼──────┼────────┼─────┼──────┤
│ 3  │萬泰銀行    │99,696元        │現金卡    │參原審卷第  │
│    │            │（利率年息20%） │          │171 頁、第  │
│    │            │                │          │170 頁      │
├──┼──────┼────────┼─────┼──────┤
│ 4  │台北富邦銀行│85,066元        │信用卡    │參原審卷第71│
│    │            │（利率以一般信用│          │頁          │
│    │            │卡年息20% 計算）│          │            │
│    │            │                │          │            │
├──┼──────┼────────┼─────┼──────┤
│ 5  │荷蘭銀行    │158,781 元      │信用卡    │參原審卷第71│
│    │            │（利率以一般信用│          │頁          │
│    │            │卡年息20% 計算）│          │            │
│    │            │                │          │            │
├──┼──────┼────────┼─────┼──────┤
│ 6  │聯邦銀行    │77,117元        │信用卡    │參原審卷第71│
│    │            │（利率以一般信用│          │頁          │
│    │            │卡年息20% 計算）│          │            │
├──┼──────┼────────┼─────┼──────┤
│ 7  │中國信託銀行│26,214元        │信用卡    │參原審卷第71│
│    │            │（利率以一般信用│          │頁          │
│    │            │卡年息20% 計算）│          │            │
│    │            │                │          │            │
├──┼──────┼────────┼─────┼──────┤
│總計│            │2,694,990元     │          │            │
└──┴──────┴────────┴─────┴──────┘

司法院資訊處製作；財團法人民間司法改革基金會備份。
